臺灣高雄地方法院民事判決　九十年度簡上字第三九一號
　　上　訴　人　甲○○○
　　被　上訴人　乙○○○
　　被　上訴人　丙○○○
右當事人間請求分割共有物事件，上訴人對於中華民國九十年九月二十八日本院鳳山
簡易庭八十九年度鳳簡字第一一００號第一審判決提起上訴，本院判決如左：
    主  文
上訴駁回。
第二審訴訟費用由上訴人負擔。
    事  實
甲、上訴人方面：
 一、聲明：
  （一）原判決廢棄。
  （二）兩造共有座落高雄縣大寮鄉○○段七六一之四地號，面積四百七十六平方公
        尺土地，請准分割為附圖二所示：「A」部分面積七十九平方公尺分歸被上
        訴人丙○○○取得；「B」部分面積一百五十九平方公尺分歸上訴人取得；
        「C」部分面積七十九平方公尺及「D」部分面積一百五十九平方公尺分歸被
        上訴人乙○○○取得。
  （三）第一、二審訴訟費用由被上訴人負擔。
 二、陳述：除與原審判決書所載者相同茲予引用外，補稱：
  （一）被上訴人乙○○○之先父張簡水典未經全體共有人之同意，擅自占用系爭土
        地搭蓋違建平房四間及圍牆使用。嗣張簡水典死亡後，上開違建平房及圍牆
        即由被上訴人乙○○○繼承占用迄今。因被上訴人乙○○○使用系爭土地係
        侵害系爭土地其他共有人之權利，經上訴人訴請被上訴人乙○○○拆除前揭
        違建平房及圍牆，將系爭土地返還上訴人及其他共有人全體，業經鈞院八十
        五年度訴字第一四一二號判決、台灣高等法院高雄分院八十九年度上更（二
        ）字第二八號判決、最高法院九十年度台上字第一六六一號裁定等認定上訴
        人勝訴確定。準此，系爭土地上違建平房及圍牆既經判決應拆除確定，是被
        上訴人乙○○○主張該違建平房為具有經濟價值，如經拆除顯不符經濟利益
        等語，即無可取。又系爭土地由被上訴人乙○○○持分六分之三，持分最多
        ，如依附圖一之（C）擬分配圖所示將「M」部分面積七十九平方公尺及「N
        」部分面積一百五十九平方公尺分歸被上訴人乙○○○所有，因被上訴人乙
        ○○○使用面積較大，故縱「N」部分土地略呈三角形，亦不致影響「M」、
        「N」整體之價值。至原審依附圖一之（C）擬分配圖所示將「N」部分面積
        一百五十九平方公尺分歸上訴人取得，則因上訴人持分較小，必定影響其價
        值。基此，爰請求廢棄原判決之分割方案，並改分割為附圖二所示：「A 」
        部分《即附圖一之（C）擬分配圖所示「K」部分》面積七十九平方公尺分歸
        被上訴人丙○○○取得；「B」部分《即附圖一之（C）擬分配圖所示「L 」
        部分》面積一百五十九平方公尺分歸上訴人取得；「C」部分《即附圖一之
        （C）擬分配圖所示「M」部分》面積七十九平方公尺及「D」部分《即附圖
        一之（C）擬分配圖所示「N」部分》面積一百五十九平方公尺分歸被上訴人
        乙○○○取得。
  （二）再被上訴人乙○○○主張將附圖一之（C）擬分配圖所示「K」部分面積七十
        九平方公尺、「L」部分面積一百五十九平方公尺分歸其所有，係意圖與其
        所有之同段七六一之三０地號土地合併使用。惟查，該七六一之三０地號土
        地係住宅區，可興建住宅房屋；系爭七六一之四地號土地係農業區及保護區
        ，依法不能興建住宅房屋，故系爭七六一之四地號與七六一之三０地號土地
        並不能合併建築使用，是被上訴人乙○○○之前開主張即無理由。
 三、證據：除與原審判決書所載者相同茲予引用外，另提出土地使用分區證明書二
     紙、地籍圖謄本、本院八十五年度訴字第一四一二號判決、台灣高等法院高雄
     分院八十九年度上更（二）字第二八號判決、最高法院九十年度台上字第一六
     六一號裁定各一紙為證。
乙、被上訴人乙○○○部分：
 一、聲明：
 （一）上訴駁回。
 （二）上訴費用由上訴人負擔。
 二、陳述：除與原審判決書所載者相同茲予引用外，補稱：
 （一）經鈞院至現場勘驗結果，系爭共有土地靠北面之三間房子現為被上訴人乙○
       ○○一家人使用，最南之建物現供倉庫使用。而位於系爭土地上之被上訴人
       乙○○○所有之四間房屋為合法建物，有高雄縣大寮鄉公所九十年六月二十
       六日九０大鄉農字第一一一二二號函可證，且該建物編有「高雄縣大寮鄉○
       ○村○○○路十三鄰三二九巷五號」之門牌號碼，亦有房屋稅繳納通知書及
       繳款書四紙在卷可稽；另參照住於隔鄰之被上訴人丙○○○之戶籍住址為高
       雄縣大寮鄉○○村○○○路三二九巷十一之三號（見原審卷二十七頁）及原
       審共同被告張簡棋清出具之委任書上所載之住址為高雄縣大寮鄉○○村○○
       ○路三二九巷七號（見原審卷四十頁），亦可資證明。
 （二）又上訴人訴請被上訴人乙○○○拆除系爭土地上平房及圍牆，將系爭土地返
       還上訴人及其他共有人全體，雖經鈞院八十五年度訴字第一四一二號判決、
       台灣高等法院高雄分院八十九年度上更（二）字第二八號判決、最高法院九
       十年度台上字第一六六一號裁定等認定上訴人勝訴並經上訴人據以為強制執
       行，惟被上訴人乙○○○已提起債務人異議之訴，現由鈞院以九十年度訴字
       第三二一五號審理中，被上訴人乙○○○並依鈞院九十年度聲字第一四二０
       號裁定已提供擔保停止強制執行程序，是上揭確定判決對於被上訴人乙○○
       ○所有之上述建物之存在並無影響。
 （三）為求土地完整利用，充分發揮經濟效用，避免單獨閒置同段七六一之三０號
       土地未加利用，且為避免拆除土地上已建具有經濟價值、內有裝潢、現供居
       住之被上訴人乙○○○祖厝之絕大部分，認原審依附圖一之（C）擬分配圖將
       「K」部分面積七十九平方公尺及「L」部分面積一百五十九平方公尺分歸被
       上訴人乙○○○取得；「M」部分面積七十九平方公尺部分歸被上訴人丙○○
       ○取得；「N」部分面積一百五十九平方公尺部分歸上訴人取得之分割方案，
       最符合經濟效益，且亦不致減損上訴人及被上訴人丙○○○之利益。爰請求
       駁回上訴人之上訴。
 三、提出高雄縣大寮鄉公所九十年六月二十六日九０大鄉農字第一一一二二號函、
     本院九十年度聲字第一四二０號裁定各一紙、房屋稅繳納通知書及繳款書四紙
     為證。
丙、被告丙○○○：
 一、聲明：未為聲明。
 二、陳述：被上訴人乙○○○所稱系爭土地上其所有之房屋為合法建物、門牌號碼
     「高雄縣大寮鄉○○村○○○路十三鄰三二九巷五號」根本不實，蓋其於勘驗
     時陳述系爭建物之門牌號碼高雄縣大寮鄉○○村○○○路三八九巷四號，現又
     改稱為鳳林一路三二九巷五號，其陳述前後不一。並希望分到附圖二所示「A」
     部分之土地。
丁、本院依職權勘驗系爭土地，並囑託高雄縣大寮地政事務所人員依上訴人所提之分
    割方案繪製複丈成果圖。
    理  由
一、本件上訴人起訴主張系爭土地由上訴人持分六分之二、被上訴人丙○○○持分六
    分之一、被上訴人乙○○○持分六分之三（含一審共同被告張簡棋清之持分六分
    之二）。因被上訴人乙○○○之先父張簡水典未經全體共有人之同意，擅自占用
    系爭土地搭蓋違建平房四間及圍牆使用。嗣張簡水典死亡後，上開違建平房及圍
    牆即由被上訴人乙○○○繼承占用迄今。因被上訴人乙○○○使用系爭土地係侵
    害系爭土地其他共有人之權利，經上訴人訴請被上訴人乙○○○拆除前揭違建平
    房及圍牆，將系爭土地返還上訴人及其他共有人全體，業經法院認定上訴人勝訴
    確定。準此，系爭土地上違建平房及圍牆既經判決應拆除確定，是被上訴人乙○
    ○○主張該違建平房為具有經濟價值，如經拆除顯不符經濟利益等語，即無可取
    。又系爭土地由被上訴人乙○○○持分六分之三，持分最多，如依附圖一之（C
    ）擬分配圖所示將「M」部分面積七十九平方公尺及「N」部分面積一百五十九平
    方公尺分歸被上訴人乙○○○所有，因被上訴人乙○○○使用面積較大，故縱「
    N」部分土地略呈三角形，亦不致影響「M」、「N」整體之價值。至原審依附圖
    一之（C）擬分配圖所示將「N」部分面積一百五十九平方公尺分歸上訴人取得，
    則因上訴人持分較小，必定影響其價值。基此，爰請求廢棄原判決之分割方案，
    並改分割為附圖二所示。再被上訴人乙○○○主張將附圖一之（C）擬分配圖所
    示「K」部分面積七十九平方公尺、「L」部分面積一百五十九平方公尺分歸其所
    有，係意圖與其所有之同段七六一之三０地號土地合併使用。惟查，該七六一之
    三０地號土地係住宅區，可興建住宅房屋；系爭七六一之四地號土地係農業區及
    保護區，依法不能興建住宅房屋，故系爭七六一之四地號與七六一之三０地號土
    地並不能合併建築使用，是被上訴人乙○○○之前開主張即無理由，爰提起本件
    上訴；被上訴人乙○○○則抗辯系爭共有土地之北面相接鄰地即七六一之十一號
    土地，自北而南，現業經分割為四筆土地，其中最南端即現七六一之三０地號分
    割為其所有，正與本件系爭共有土地北面相接鄰。而位於系爭土地上之被上訴人
    乙○○○所有之四間房屋為合法建物。為求土地完整利用，充分發揮經濟效用，
    避免單獨閒置同段七六一之三０號土地未加利用，且為避免拆除土地上已建具有
    經濟價值、內有裝潢、現供居住之被上訴人乙○○○祖厝之絕大部分，認原審依
    附圖一之（C）擬分配圖將「K」部分面積七十九平方公尺及「L」部分面積一百
    五十九平方公尺分歸被上訴人乙○○○取得；「M」部分面積七十九平方公尺部
    分歸被上訴人丙○○○取得；「N」部分面積一百五十九平方公尺部分歸上訴人
    取得之分割方案，最符合經濟效益，且亦不致減損上訴人及被上訴人丙○○○之
    利益。爰請求駁回上訴人之上訴；被上訴人丙○○○則抗辯被上訴人乙○○○所
    稱系爭土地上其所有之房屋為合法建物、門牌號碼「高雄縣大寮鄉○○村○○○
    路十三鄰三二九巷五號」根本不實，蓋其於勘驗時陳述系爭建物之門牌號碼高雄
    縣大寮鄉○○村○○○路三八九巷四號，現又改稱為鳳林一路三二九巷五號，其
    陳述前後不一。並希望分到附圖二所示「A」部分土地等語。
二、本件上訴人主張系爭共有土地為兩造共有，比例各為被上訴人乙○○○六分之三
    （含一審共同被告張簡棋清之持分六分之二）、被上訴人丙○○○六分之一、上
    訴人則為六分之二之事實，業據其提出土地登記謄本一份（見原審卷第八頁）為
    證，復為被上訴人等所不爭執，自堪信其主張為真實。
三、按共有人得隨時請求分割共有物，但因物之使用目的不能分割或契約定有不可分
    割之期限者，不在此限；又共有物之分割，依共有人協議之方法行之，分割之方
    法不能協議者，法院得依任何共有人之聲請，以原物分配於各共有人，民法第八
    百二十三條第一項、第八百二十四條第一項第一款分別定有明文。查本件系爭土
    地地目為空白，有土地登記謄本在卷可憑，依其使用目的並非不能分割，而兩造
    間並無不分割之協議，亦無分管之約定，及兩造間不能達成分割之協議等情，復
    為兩造所不爭執，是依上開法條規定，上訴人請求分割系爭土地，洵屬有據，應
    予准許。
四、另按請求共有物之分割，應由法院依民法第八百二十四條命為適當之分配，不受
    當事人主張之拘束。又分割共有物時，法院應參酌當事人之聲明、共有物之性質
    、座落位置、地形、經濟效用、各共有人應有部分之比例及全體共有人之利益等
    公平決之。經查，本件系爭共有土地東邊即正面為同一條巷道即高雄縣鳳林一
    路三二九巷，為對外交通要道，西邊即後面則均是樹林一片，北邊相接鄰地
    為被上訴人乙○○○所有七六一之三０號土地（即原七六一之十一號土地，自北
    而南，已經判決確定由被上訴人乙○○○分得最南邊在案，有本院八十四年度訴
    字第一二五號民事判決書在卷可查），南邊則尚有呈三角狀之空地可供使用，
    且系爭共有土地上有被上訴人乙○○○所有之建物四間等情，已經原審及本院至
    現場勘驗並囑託高雄縣大寮地政事務所人員測量屬實，製有附圖一之（A）建物
    用位置圖附卷可稽。本院為求充分發揮土地整體經濟效用，避免單獨閒置同段七
    六一之三０號土地未加利用，縱同段七六一之三０地號土地係住宅區，與系爭七
    六一之四地號土地係農業區及保護區而不能合併建築使用，惟土地之利用不以建
    築為限，種植果樹或其他用途均無不可，且將來亦可申請變更用途再作其他使用
    ，認應將附圖一之（C）擬分配圖所示「K」部分面積七十九平方公尺及「L」部
    分面積一百五十九平方公尺分歸被上訴人乙○○○取得。並審酌附圖一之（C）
    擬分配圖所示「N」部分土地雖略呈三角形，惟其東邊亦面臨高雄縣鳳林一路三
    二九巷之對外道路，與其他「M」、「K」、「L」部分均面臨相同道路，且亦得
    與鄰地合併使用，故本院認其單位價值應與「M」、「K」、「L」部分之單位價
    值相同，不論何人分到「N」部分土地，均不致有單位價值上差異。是上訴人主
    張被上訴人乙○○○持分六分之三，持分最多，如依附圖一之（C）擬分配圖所
    示將「M」部分面積七十九平方公尺及「N」部分面積一百五十九平方公尺分歸被
    上訴人乙○○○所有，因被上訴人乙○○○使用面積較大，故縱「N」部分土地
    略呈三角形，亦不致影響「M」、「N」整體之價值。至原審依附圖一之（C）擬
    分配圖所示將「N」部分面積一百五十九平方公尺分歸上訴人取得，則因上訴人
    持分較小，必定影響其價值云云，即無足採。準此，本院審酌系爭土地之現在使
    用情形、對外位置、面臨馬路之方位、四鄰狀況、及兩造分割後之經濟效益，並
    考量共有人應有部分大小、主觀意願等情形，本於公平原則，認以附圖一之（C
    ）擬分配圖所示，最符合經濟效益，且亦不致減損上訴人及被上訴人丙○○○之
    利益，故為最適宜、公允之分割方法，即將「K」部分面積七十九平方公尺及「L
    」部分面積一百五十九平方公尺分歸被上訴人乙○○○取得；「M」部分面積七
    十九平方公尺部分歸被上訴人丙○○○取得；「N」部分面積一百五十九平方公
    尺部分歸上訴人取得。原審據此而採附圖一之（C）擬分配圖之分割方案，核無
    違誤。上訴意旨猶執前詞指摘原判決不當，求予廢棄改判，並無理由，應駁回其
    上訴。
五、本件事證已臻明確，兩造其餘攻擊及防禦方法，經斟酌於判決結果均不生影響，
    毋庸一一論述，附此敘明。
據上論結，本件上訴為無理由，依民事訴訟法第四百三十六條之一第三項、第四百四
十九條第一項、第七十八條，判決如主文。
中　　　華　　　民　　　國　　九十一　　年　　　四　　　月　　 十二　　 日
                              臺灣高雄地方法院民事庭
~B審  判  長
~B法　　　官
~B法　　　官　官信成
右為正本係照原本作成。
不得上訴。
中　　　華　　　民　　　國　　九十一　　年　　　四　　　月　　 十二　　 日
~B法院書記官　謝群育
